【裁判字號】    97,台上,3505
【裁判日期】    970724
【裁判案由】    違反銀行法
【裁判全文】
最高法院刑事判決            九十七年度台上字第三五０五號
上  訴  人  台灣高等法院台中分院檢察署檢察官
被      告  辛○○
            甲○○
            壬○○
            乙○○
            丙○○
            丁○○
                    15樓
            戊○○
                    8號
            己○○
            庚○○（原名詹美綾）
                    8號
上列上訴人因被告等違反銀行法案件，不服台灣高等法院台中分
院中華民國九十七年二月十四日第二審更審判決（九十六年度金
上重更(三)字第五一號，起訴案號：台灣台中地方法院檢察署八十
六年度偵字第二五七三號、第二七九六號、第五八八八號、第六
四四六號、第一五八九七號、第一五八九八號），提起上訴，本
院判決如下：
    主  文
原判決撤銷，發回台灣高等法院台中分院。
    理  由
本件原判決撤銷第一審論處被告辛○○、甲○○、丁○○、戊○
○、己○○、庚○○（原名詹美綾）等人共同違反非銀行不得經
營收受存款業務之規定，被告壬○○、乙○○、丙○○幫助違反
非銀行不得經營收受存款業務之規定等罪刑之判決，改判諭知辛
○○意圖為自己不法之所有以詐術使人將本人之物交付罪刑（處
有期徒刑二年）；另就被告甲○○、壬○○、乙○○、丙○○、
丁○○、戊○○、己○○、庚○○均改判諭知無罪；固非無見。
惟查：（一）審理事實之法院對於卷內與被告犯罪是否成立有關
，且依法應予調查之證據，如未詳加調查，或雖已調查，仍未調
查明白，則尚難遽為被告有利或不利之認定；如逕行判決，即有
證據調查未盡及理由不備之違法。原判決以辛○○直接借款之對
象，僅有鄭聰明、蕭俊男、林應爐、賴忠信、陳英欣（即丙○○
之子）、劉秀金、蔡銘浩、杜永芬、王淑芳、林國訓、陳弘錚、
田雅晴、林世峰、曾政德、曾政男、鄭聰燻、鄭武雄、洪太原、
林許淑貞、楊淑媚、張永裕、廖昌起、王青森、廖學海、游振堂
、徐文乾、宋瑞卿、詹德豐、趙棟樑等人；其他之債權人只是單
純由前揭債權人轉讓支票之持票人或幕後金主，與辛○○間原不
成立借貸關係，其持有支票之由來，大致如下：鄭聰明交付予鄭
聰穎、鄭靜宜、鄭森和、鄭森源；蕭俊男交付予童貴聰、黃吉英
、蕭俊德、許翠嬌、黃建中、何泰源、巫建輝、張伯仲、何錫川
、趙仁崇；林應爐交付予陳碧達；陳英欣交付予張黃掌珠、陳靜
文、余學良、陳麗貴、張翠雅；劉秀金交付予朱麗芳；蔡銘浩交
付予顏江彬、蘇年湘；杜永芬交付予陳淑薇、岳江慧、葉志仁、
謝慈慧；王淑芳交付予李賴素英、王淑德、李育冠、曾煥彰；林
國訓交付予劉李秀英、林駿駒；陳弘錚交付予何文隆；田雅晴交
付予戊○○、己○○、劉錦環、王芳芳、袁來指；林世峰交付予
楊富惠、蕭進興、楊順隆；曾政德交付予施郭鳳珠；曾政男交付
予曾杏如、王瑞拱；宋瑞卿交付予張陳美惠；詹德豐交付予戚正
飛等事實；認定被告等並非向「不特定人」收受款項，所為非屬
銀行法第五條之一所稱之收受存款行為，而推論辛○○並未違反
非銀行不得經營收受存款業務之規定；並認其餘被告因係協助辛
○○對外取得借款，亦不構成該罪（見原判決第二四頁第十五行
至第二九頁第十三行）。然辛○○於法務部調查局中部地區機動
工作組（下稱調查局中機組）調查時供稱：隆昌投資股份有限公
司（下稱隆昌公司）於民國七十八年間開始對外吸金。七十九年
三月底以後由伊負責，金主包括壬○○之扶輪社友、國寶證券公
司客戶及「間接不特定之對象」等語（見偵字第二七九六號卷第
一宗第六三、六四頁）；庚○○、丁○○、己○○於調查局中機
組亦均供稱：辛○○有向「不特定對象」吸收資金等語（見第二
七九六號偵查卷第一宗第十一至十三、三一至三三頁、第二宗第
二二頁）。而依起訴書所載，庚○○提供作為辛○○收受存款之
帳戶，自八十二年六月三十日起至八十五年十二月三十一日止，
所收受存款總額達新台幣（下同）一百六十四億四千七百五十九
萬八千二百十四元（見起訴書第三頁第十一行至第十三行）。若
加上隆昌公司設立時（七十八年間）起至八十二年五月間止，究
竟辛○○向債權人收受款項之總數究為若干？是否收受款項之來
源均係原判決所稱之「特定多數人」﹖所辯僅屬特定親友間之借
貸關係云云，是否合乎事理？又據張黃掌珠、蔣淑琴、李育冠、
童貴聰指稱：伊等與辛○○原非熟識，係經由他人之輾轉介紹而
與辛○○接洽，存款於辛○○處（見前揭偵查卷第一宗第三五七
、三六五、三六七、三八五頁）。則渠等既係經由他人輾轉介紹
並與辛○○接洽，而將款項交付辛○○，如何能謂渠等係單純受
讓支票之持票人或幕後金主，而非辛○○直接向渠等收受款項﹖
再者，原判決理由記載曾直接將款項交予辛○○之張永裕、宋瑞
卿、趙棟樑等人與辛○○之關係如何？渠等何以知悉辛○○有向
不特定多數人收受款項之行為﹖又原判決理由說明：「林世峰稱
其是蕭俊男介紹而借款，而蕭進興則證稱其是林世峰所介紹，阮
貴珍又證稱其與楊順隆的錢是交給林世峰轉交，另林許淑貞更稱
其與林世峰介紹蕭進興與辛○○認識」、「曾政德、曾政男係屬
兄弟，曾吳玉珠為曾政德之配偶，曾政德供稱是曾政男介紹，認
識壬○○；曾吳玉珠則稱：『我先生與乙○○認識，他叫我們錢
存在他公司帳戶，如果沒有買股票，也可獲得利息』，可見渠等
亦認為是有認識壬○○、乙○○，並為了買賣股票時資金支借調
度便利，而將款項借予辛○○」、「林許淑貞坦言七十九年間經
由蕭俊男介紹認識辛○○，並稱與林世峰介紹蕭進興與辛○○認
識」、「楊淑媚為國寶證券董事蕭俊男之近親，經由蕭俊男之介
紹認識辛○○」、「廖學海坦承因交割款不足才向辛○○借款，
以及交取款條給辛○○」（見原判決正本第二七頁第十六行至第
二八行、第二八頁十行、第十一行、第十四行、第十五行、第二
三行、第二四行）；縱令屬實，惟林世峰、曾政德、曾政男、林
許淑貞、楊淑媚等人經由他人介紹結識辛○○之目的，是否即在
交付款項予辛○○以約定劉某返還相當或高於本金之現金﹖若是
，辛○○以收受款項為目的，透過友人介紹對外大量收受款項，
如何能謂係向「特定人」為之﹖又廖學海若係因交割股款事與辛
○○結識，並於交割款不足時向辛○○借款，則廖學海是否係因
在國寶證券股份有限公司（下稱國寶證券公司）操作股票，始與
辛○○結識，並進而有金錢往來﹖據此能否推論辛○○收受款項
之對象均係「特定人」﹖此外，辛○○於偵查中所稱：債權人中
有屬「下線」者（見偵字第二七九六號卷第一宗第九七頁）；暨
債權人林世峰於第一審所供述：本件向外借款，以「口耳相傳之
方式」為之各等情（見訴字第九四四號卷第一宗第一三三頁），
是否意指辛○○係透過中間人向「不特定之多數人」收受款項﹖
均非無疑。上開事實，與判斷辛○○有否向不特定多數人收受款
項暨被告等是否違反非銀行不得經營收受存款業務之規定攸關，
自須深入研求，並詳述理由。乃原審未就此詳查究明，即為有利
於被告等之認定，難謂無調查未盡及理由不備之違誤，本院於原
法院更(一)審判決之發回意旨即已指摘及此，茲原判決仍未論敘明
白，致原有之違法瑕疵，依舊存在。（二）證人即國寶證券公司
客戶廖學海於偵查中證稱：伊於七十九年間至國寶證券公司開戶
，約半年後，曾由國寶證券公司提供丙墊及人頭戶供伊買賣股票
，之後為了規避風險及自身權益考量，乃轉而以伊個人帳戶買賣
股票，若有交割款不足時，再向國寶證券公司借款。該丙墊皆由
隆昌投資公司辛○○負責接洽，當時隆昌公司營業處所在台中市
○○路六四號八樓之九，丙墊融資之成數為五成，利息為每萬元
日息七元，交割款不足時，即由營業員黃美滿通知辛○○洽辦，
再由辛○○之會計己○○、戊○○將款項撥入伊之帳戶，還款時
，伊將本金、利息一併計算後，由伊開立金額、日期、蓋章之取
款條交給辛○○入帳。國寶證券公司之副總經理王茂雄會先評估
每個墊款戶之資力，辛○○每天都在國寶證券公司上班，就是在
七樓會議室，看股價，並與投資人換支票，壬○○也在場，不能
說不知情等語，以及證人邵旭秀在偵查中證稱：國寶證券公司客
戶如欲融資時，需告知營業員，再由營業員向副總經理王茂雄報
告，王茂雄再將融資客戶欲融資之金額向總經理乙○○報告，再
經董事長壬○○核可後，通知辛○○，由隆昌投資公司撥款等語
；如若俱屬無誤，是否足以印證辛○○係與國寶證券公司行為負
責人壬○○、乙○○等人共同實行違反證券交易法第六十條第一
項之行為﹖能否僅執：國寶證券公司之客戶，買賣股票須融資時
，渠等接洽借款之對象均為辛○○等情，即置該等融資須經該公
司副總經理王茂雄審核後，向總經理乙○○報告，並呈請董事長
壬○○核可等程序於不論﹖若該等融資須經審核、報告、核可等
程序屬實，能否以供作借貸之資金係由辛○○經營之隆昌公司提
供，即謂與證券商國寶證券公司無關﹖仍待調查釐清。（三）原
判決所援引證人即國寶證券公司客戶廖學海、江紋一之偵查中證
述：利息為每萬元日息七元等語（見原判決正本第十七頁第八行
、第九行、第二一行），與原判決理由內另說明：「經查辛○○
於借款時所約定或給付之利息，依各債權人指訴及辛○○之供述
，係以每萬元日息五元或五．五元計算，折合年息為百分之十八
或百分之十九．八，並未逾民法第二百零五條所定最高法定利率
年息百分之廿之限制，且僅與政府給付軍公教人員退休優惠存款
利率年息百分之十八相當」（見原判決正本第三十頁第十七行至
第二二行），顯非一致，自屬判決理由矛盾。以上各點，雖非檢
察官上訴意旨所指摘，惟均屬本院得依職權調查之事項，應認原
判決仍有撤銷發回更審之原因。又台灣台中地方法院檢察署以辛
○○另有背信犯行，而移送併辦部分（九十六年度偵字第一０七
六四號），案經發回，更審時應併注意及之，附此敘明。
據上論結，應依刑事訴訟法第三百九十七條、第四百零一條，判
決如主文。
中    華    民    國  九十七  年    七    月  二十四  日
                      最高法院刑事第八庭
                          審判長法官  林  永  茂
                                法官  吳  昆  仁
                                法官  蘇  振  堂
                                法官  蕭  仰  歸
                                法官  何  菁  莪
      本件正本證明與原本無異
                                      書  記  官
中    華    民    國  九十七  年    七    月  三十一  日
                                                Ａ


司法院資訊處製作；財團法人民間司法改革基金會備份。
